【裁判字號】    95,救抗,2
【裁判日期】    950929
【裁判案由】    訴訟救助
【裁判全文】
臺灣桃園地方法院民事裁定          九十五年度救抗字第二號
抗  告  人  甲○○
代  理  人  乙○○
相  對  人  中國信託商業銀行股份有限公司
法定代理人  丙○○
上列當事人間請求訴訟救助事件，抗告人對於民國九十五年七月
三十一日本院中壢簡易庭九十五年度壢救字第八號裁定提起抗告
，本院裁定如下：
    主      文
原裁定廢棄。
    理      由
一、抗告意旨略以：抗告人與相對人間九十四年度壢小字第一四
    五三號清償債務事件，前經原審於九十五年五月二日判決抗
    告人一部勝訴，一部敗訴在案，抗告人就受敗訴判決不服而
    而提起上訴，本應繳納上訴費用，但抗告人生活困難，且無
    工作，實無力支出該上訴費用，況抗告人受敗訴部分，抗告
    人有必勝之望，而請求依民事訴訟法第一百零七條規定，聲
    請訴訟救助，竟遭原審駁回，該裁定顯有違誤，為此提起抗
    告，請求廢棄原裁定等語。
二、原審駁回抗告人上開聲請，無非係以抗告人提出訴訟救助之
    聲請，並未提出能即時調查、並足以釋明其為無資力支出訴
    訟費用之證據，且抗告人所欲聲請訴訟救助之本案訴訟即九
    十四年度壢小字第一四五三號判決，亦已於九十五年六月八
    日確定，而認抗告人上開聲請已失所附麗、無勝訴之望，駁
    回抗告人之聲請等語。
三、按「當事人無資力支出訴訟費用，且非顯無勝訴之望者，法
    院應依聲請，以裁定准予訴訟救助，民事訴訟法第一百零七
    條第一項定有明文。經查：
（一）按「無行為能力人之意思表示，無效。雖非無行為能力人
      ，而其意思表示，係在無意識或精神錯亂中所為者，亦同
      。」，民法第七十五條定有明文；又，能獨立以法律行為
      負義務者，有訴訟能力，而當事人無訴訟能力者，未由法
      定代理人合法代理者，審判長應定期間先命補正，亦有民
      事訴訟法第四十五條、第二百四十九條第一項第四款可資
      參照。
（二）本件抗告人為成年人，且未曾受有禁治產宣告，應為有行
      為能力之人；又抗告人未曾於其與相對人間之九十四年度
      壢小字第一四五三號清償債務事件審理時到庭，而係由其
      父乙○○自行提出委任狀而以抗告人即被告訴訟代理人身
      分到庭為抗告人進行訴訟攻擊、防禦，嗣經原審於九十五
      年五月二日判決抗告人一部勝訴，一部敗訴後，將該判決
      寄送予抗告人代理人乙○○，復經原審以該判決已於同年
      六月八日確定等情而於同年六月十二日核發確定證明書在
      案等情，業據本院依職權調閱九十四年度壢小字第一四五
      三號清償債務事件，惟抗告人之精神狀態，因其自幼罹有
      智能障礙，致其辨識而行為之能力（控制能力）顯著減低
      ，應達精神耗弱而不能處理自己事務之程度，且此精神病
      理程度不隨時日經過而有恢復之可能性等情，此有國軍桃
      園總醫院以九十五年三月十五日醫樸字第0950000559號函
      所檢附之抗告人病情回覆表乙紙可稽，準此，抗告人之精
      神狀態既有陷入精神耗弱之情，則抗告人代理人乙○○於
      上開本案訴訟所提出之委任狀，是否果係抗告人於回復精
      神狀態下所出具交乙○○執有，即有疑義，換言之，該委
      任狀之提出，如係在抗告人在精神耗弱狀況下所出具者，
      該委任自屬無效，本案訴訟之原審於欠缺合法代理之情形
      下所行之言詞辯論、判決之寄送及判決確定與否之認定等
      ，均顯有可疑之處，是以，原審逕以本案訴訟已確定，而
      認抗告人訴訟救助之聲請已失所附麗，殊嫌速斷。
（三）再者，抗告人於原審為訴訟救助之聲請時，固未同時提出
      能即時調查、並足以釋明其為無資力支出訴訟費用之證據
      ，供原審審酌，惟抗告人是否欠缺訴訟能力、其於本案訴
      訟之委任是否合法有效，已值商榷，已如前述，則系爭訴
      訟救助之聲請究竟是否經合法代理，甚或是否係抗告人有
      意提出，亦不無疑義，原審未先審酌聲請之合法要件，即
      就聲請之實體有無理由逕為決斷，自難謂允當。
（四）抗告法院認有抗告有理由，且有必要者，得命原法院更為
      裁定，此為民事訴訟法第四百三十六條之三二第三項、第
      四百九十二條所明定。承上所述，本件抗告人是否有為本
      件訴訟救助之聲請、其聲請是否經合法代理及抗告人是否
      有訴訟能力上之欠缺等情，原審均未經詳細調查，即逕為
      駁回抗告人之聲請，顯有未洽，抗告意旨雖就上情未及指
      摘，惟原審裁定既有上開諸項基礎合法要件未予審酌，則
      抗告意旨求予廢棄，仍為有理由，爰將原裁定廢棄，發回
      原審更為妥適辦理。
四、據上論結，本件抗告為有理由，依民事訴訟法第四百三十六
    條之三二第三項、第四百九十二條，裁定如主文。
中   華   民   國   九十五   年   九   月   二十九    日
                     民事第二庭審判長法  官  劉克聖
                                     法  官  范明達
                                     法  官  石有為
以上正本係照原本作成。
本件不得再抗告。
                                     書記官  黃棟楠
中   華   民   國   九十五   年   九   月   二十九    日


司法院資訊處製作；財團法人民間司法改革基金會備份。
